【裁判字號】    97,小上,15
【裁判日期】    980430
【裁判案由】    清償借款
【裁判全文】
臺灣士林地方法院民事判決              97年度小上字第15號
上  訴  人  臺灣新光商業銀行股份有限公司
法定代理人  甲○○
訴訟代理人  乙○○
被 上訴 人  丙○○
上列當事人間清償借款事件，上訴人對於中華民國96年12月27日
本院內湖簡易庭第一審判決（96年度湖小字第1327號）提起上訴
，本院判決如下：
    主  文
上訴駁回。
第二審訴訟費用新臺幣壹仟伍佰元由上訴人負擔。
    事實及理由
一、本件上訴人上訴時，其法定代理人原為梁成金，嗣於訴訟程
    序進行中變更為甲○○，有上訴人所提出其公司變更登記表
    及臺北市政府營利事業登記證影本在卷可稽。上訴人由上開
    新任之法定代理人於民國98年4月6日具狀聲明承受訴訟，自
    屬合法，應予敘明。
二、按關於請求給付金錢或其他代替物或有價證券之訴訟，其標
    的金額或價額在新臺幣（下同）10萬元以下者，適用小額程
    序。對於小額程序之第一審裁判之上訴，非以其違背法令為
    理由不得為之。民事訴訟法第436 條之8 第1 項、第436 條
    之24第2 項分別定有明文。又小額程序之第二審判決，依上
    訴意旨足認上訴為無理由者，得不經言詞辯論判決駁回之。
    同法第436 條之29第2 款亦規定甚明。
三、上訴人起訴主張：被上訴人前於94年10月間因向階梯股份有
    限公司（下稱階梯公司）購買商品，向伊（原誠泰商業銀行
    ）申辦消費性商品貸款，以支付商品之價款。依兩造所簽訂
    消費性商品貸款契約（下稱系爭貸款契約），被上訴人向伊
    申貸13萬9,300元，期限自94年10月8日起至97年8月8日止，
    分35期每月償還3,980 元。詎被上訴人自96年2 月8 日起，
    即未依約還款，尚積欠本金7 萬5,620 元迄未清償。依約被
    上訴人遲延付款逾期30日以上，即喪失期限利益。爰依系爭
    貸款契約之法律關係，訴請被上訴人給付上述欠款本金及自
    96年2 月9 日起至清償日止，按約定利率即年息百分20計算
    之利息等語。
四、被上訴人則以：階梯公司推銷其商品時，佯稱提供分期付款
    服務，簽約時卻夾帶消費性貸款契約，未告知係向銀行申辦
    貸款，伊係受階梯公司詐欺陷於錯誤而申辦貸款，爰向上訴
    人為撤銷之意思表示。且系爭貸款契約為定型化契約，其第
    13條約定內容有顯失公平情事，依民法第247條之1、消費者
    保護法第12條等規定，應屬無效。再者，伊已於95年9 月13
    日與階梯公司終止商品買賣契約，而系爭貸款契約之債務，
    因階梯公司與伊訂約承擔債務，且上訴人業已承認，債務已
    移轉予階梯公司，與伊無涉等語，資為抗辯。
五、原審審理結果，先以：上訴人所提出系爭貸款契約之申請表
    （下稱系爭申請表）申請人欄經被上訴人親自簽名，約定事
    項第1 行已載明申請人同意委任申請消費性商品貸款用以支
    付商品總價款等內容，且重要約定事項亦置於系爭申請表正
    面簽名欄上方，方便閱覽。再參酌被上訴人已成年，應具有
    相當之智識程度及閱歷，當無誤認系爭申請表為其與階梯公
    司間分期買賣契約之可能，以及上訴人徵信人員於撥款時曾
    電話通知被上訴人確認，又階梯公司商品之作業手冊內載銀
    行付款方式、申請表格，並有範例暨說明等情，認定被上訴
    人知悉本件為消費性貸款契約，且無遭受詐欺情事件，所為
    撤銷系爭貸款契約意思表示之抗辯，於法不合。復認系爭貸
    款契約第13條有關對被上訴人不得以其與階梯公司間之事由
    對抗上訴人之約款，尚無違反平等互惠原則，亦無對被上訴
    人有何加重責任或使其拋棄權利、限制行使權利等顯失公平
    之情，而無消費者保護法第12條或民法第247 條之1 所規定
    無效情形。末則以：依民法第301 條反面解釋，第三人與債
    務人訂立契約承擔其債務，經債權人承認者，即對債權人生
    效。被上訴人已於95年9 月13日向階梯公司退貨，上訴人提
    本件貸款實際最後繳款日為96年1 月8 日，上訴人退貨後階
    梯公司仍向上訴人清償3 期款項，有兩造各自提出之退貨單
    及繳納明細表影本可稽。被上訴人退貨結清貨款後，上訴人
    明知清償者已轉為階梯公司，而繼續受領，應可視為默示承
    認被上訴人與階梯公司間債務承擔之契約，系爭貸款契約債
    務已移轉由階梯公司承擔等語，為其主要心證之所由得，而
    為上訴人敗訴之判決。
六、上訴人就原審判決全部聲明不服，提起上訴，聲明：（一）
    原判決廢棄；（二）被上訴人應給付上訴人7萬5,620元及自
    96年2月9日起至清償日止，按年息百分之20計算之利息。所
    執上訴理由略以：（一）有關階梯案衍生之消費爭議，已經
    臺灣高等法院暨所屬法院96年法律座談會中做出決議，採取
    債之相對性原則，消費者仍應向廠商求償，不得對抗銀行之
    貸款（民事類提案第15號，下稱系爭座談會決議）。原判決
    顯與系爭座談會決議內容相悖。（二）被上訴人與階梯公司
    間之關係及協議內容、約定條件等情，伊全不知情，亦無從
    得知，原判決以伊默示承認被上訴人與階梯間債務承擔之契
    約，顯與臺灣高等法院91年度上易字第849號判決有違。又
    參酌臺灣高等法院89年上字第967 號判決意旨，銀行之授信
    戶高達幾十萬戶，若客戶依授信契約正常繳款，銀行並不會
    查究款項為何人所繳。本件階梯公司私下與被上訴人協議辦
    理退貨，又私下代繳3 期款項，伊於不知情下收受款項，據
    此推定伊默示承認債務承擔，實不合理。（三）債務承擔關
    係債權人權益至鉅，被上訴人就伊知悉並承認債務承擔契約
    應負舉證責任。原審未予伊充分說明之機會，即予論斷，顯
    與民事訴訟法第199 條規定相悖。原審見解於法不符並與事
    實有違等語。
五、經核：
（一）按所謂判決違背法令，乃指判決不適用法規或適用不當而
      言。此觀諸民事訴訟法第436條之32第2項規定，小額事件
      之上訴程序準用同法第468 條規定即明。而此所謂之法規
      ，則指法律規定、司法院及大法官會議之解釋、最高法院
      之判例或成文法以外之法則。至於臺灣高等法院暨所屬法
      院之法律座談會以及臺灣高等法院之判決，或為法律問題
      之討論，或為個案判決之意見，並無上開法律、司法解釋
      、判例之拘束力，縱有與法律座談會、臺灣高等法院判決
      見解或結論不同之情形，亦難逕行認定即有判決違背法令
      之情事。本件上訴人指摘原判決與系爭座談會決議內容相
      悖，與臺灣高等法院91年度上易字第849 號判決、89年上
      字第967 號判決意旨有違等節，均與違背法令有間，自不
      合小額程序上訴之要件。況且，原判決係以認定上訴人默
      示承認被上訴人與階梯公司間債務承擔之契約等事實為基
      楚，因認被上訴人之債務移轉由階梯公司承擔，被上訴人
      已無庸負責為由，乃駁回上訴人之請求，實際上亦無所謂
      違背債之相對性原則之問題，上訴人徒以判決結論而為此
      部分指摘，應屬誤解。至上訴人所述原判決認定伊默示承
      認債務承擔不合理云云，則係就原判決認定之事實任加指
      摘，此部分上訴論旨亦非合法。
（二）次按審判長應注意令當事人就訴訟關係之事實及法律為適
      當完全之辯論。審判長應向當事人發問或曉諭，令其為事
      實上及法律上陳述、聲明證據或為其他必要之聲明及陳述
      ；其所聲明或陳述有不明瞭或不完足者，應令其敘明或補
      充之。民事訴訟法第199 條第1 項、第2 項固定有明文。
      惟民事訴訟採辯論主義，舉凡法院判決之範圍及為判決基
      礎之訴訟資料均應以當事人所聲明及所主張者為限。審判
      長之闡明義務或闡明權之行使，亦應限於辯論主義之範疇
      ，不得任加逾越，故審判長尚無闡明令當事人提出新訴訟
      資料之義務（最高法院85年度臺上字第556 號、87年度臺
      上字第901 號判決參考）。上訴人雖以原審認定伊承認債
      務承擔部分未予其充分說明之機會，即予論斷，有違前揭
      程序法上闡明權規定之情云云。然而，被上訴人於原審即
      明確提出有關上訴人已承認其與階梯公司債務承擔約定之
      抗辯，而就被上訴人此部分抗辯，上訴人於原審即予以否
      認，並主張除非被上訴人能負舉證責任，否則依民法第30
      1 條規定，不生債務承擔效力云云，此觀諸原審言詞辯論
      筆錄及兩造所提書狀、證據資料即明。考以被上訴人此部
      分答辯之事實上及法律上之陳述，並無不明確或難以明瞭
      之處，而上訴人實際上亦已為事實上及法律上必要之陳述
      ，此並為兩造爭執之重要爭點之一。本件法律關係明確，
      兩造於原審訴訟程序進行中，就爭點並已為相當之攻擊防
      禦，原審之訴訟程序，顯然並無應適用而疏未適用前揭闡
      明權規定之違法情事。上訴人指摘原判決有此部分違背法
      令之情，亦無足取。
六、從而，本件依上訴意旨足認上訴為無理由，爰不經言詞辯論
    逕予判決駁回其上訴。並確定第二審訴訟費用1,500 元由上
    訴人負擔。
七、據上論結，本件上訴為無理由，依民事訴訟法第436 條之29
    第2 款、第436 條之32第1 項、第2 項、第436 條之19、第
    449 條第1 項、第78條，判決如主文。
中    華    民    國    98    年    4     月    30    日
                  民事第三庭  審判長法官  鍾任賜
                              法      官  林尚諭
                              法      官  施月燿
以上正本證明與原本無異。
本件判決不得上訴。
中    華    民    國    98    年    5     月    4     日
                              書  記  官  于耀文


司法院資訊處製作；財團法人民間司法改革基金會備份。
